【裁判字號】    98,審聲,1017
【裁判日期】    981230
【裁判案由】    聲明異議
【裁判全文】
臺灣臺北地方法院民事裁定            98年度審聲字第1017號
異  議  人  遠東航空股份有限公司
代  表  人
即重整  人  甲○○
            乙○○
            富理門管理顧問股份有限公司
上  一  人
法定代理人  丙○○
異議人對於本院提存所98年11月24日98年度取智字第3783號函否
准其領取提存之處分，聲明異議，本院裁定如下：
    主  文
異議駁回。
    事實及理由
一、異議意旨略以：異議人即提存人與出租人即中央租賃股份有
    限公司（下稱中租公司）間訂有航空器租賃合約，承租MD-8
    2型編號53577之航空器一架。依前揭合約約定異議人需按月
    給付租金美金225,000元予出租人中租公司，異議人並開立
    同額租金備償本票共計55紙予出租人中租公司以擔保租金之
    給付。出租人中租公司應於異議人給付租金後將本票正本註
    銷返還異議人。惟出租人中租公司嗣將上開租金備償本票背
    書轉讓予案外人中央信託局股份有限公司（下稱中信局），
    另通知異議人其已將92年5月1日至94年5月31日之租金債權
    信託與案外人萬通銀行股份有限公司（嗣萬通銀行股份有限
    公司與中國信託商業銀行股份有限公司合併，以中國信託商
    業銀行股份有限公司為存續公司，下稱中信銀）。因異議人
    遭中信銀起訴請求給付租金，復受中信局來函請求給付租金
    備償本票之票款，致不知孰為租金受領人而有難為給付之情
    形，故依民法提存到期應付租金新台幣7,500,375元，並載
    有提存物受取人受取提存物時應提出其為租金受取權人之權
    利證明文件正本（即租賃合約及航空器租賃應收帳款信託契
    約書正本或本院93年度重訴字第535號訴訟或其上訴審之確
    定勝訴判決正本）及異議人收受對待給付（五月份租金備償
    本票正本）之受領證書；或由異議人出具同意書，始得受取
    本件提存物之條件。惟異議人本件提存因附債權人受領條件
    ，依最高法院46年台上字第947號判例意旨，提存不生清償
    效力，係提存出於錯誤。又異議人曾對中信局提起確認本票
    債權不存在之訴，經最高法院以95年度台上字第2862號判決
    異議人敗訴確定，異議人並已清償該票據債務而取回本票，
    提存原因已消滅。爰聲請返還本件提存物，並提出提存書、
    本院提存所函、民事判決、債權金額估算表、應付立沖帳餘
    額明細表、外匯收支或交易申報書、結匯明細表、轉帳傳票
    、受償憑證、本票等影本為證。
二、本院提存所意見則以：按提存事件，屬非訟程序，提存所僅
    得就形式上為審查。清償提存事件，是否生清償之效力，非
    提存所審查範圍。另按清償提存之提存人於提存後有下列情
    形之一者，得聲請該管法院提存所返還提存物：一、提存出
    於錯誤，二、提存之原因已消滅，三、受取權人同意返還，
    提存法第17條第1項定有明文。又依提存法第17條第1項各款
    規定聲請取回提存物時，應提出相當確實之證明。提存法施
    行細則第30條第1項第3款亦定有明文。而所謂「提存出於錯
    誤」，係指表意人為意思表示時，因認識不正確或欠缺認識
    ，以致內心之效果意思與外部之表示行為不一致，亦即提存
    人於提存當時，無提存原因存在，且對於關係人或提存之標
    的物之認識發生錯誤者而言。查，提存人以受取條件顯然無
    法成就、不生清償效力等，主張提存錯誤，聲請返還提存物
    。惟其於提存當時對提存物受取權人、提存之標的物及提存
    原因均無效果意思與外部表示行為不一致之情形，即非所謂
    錯誤。本所依形式審查結果，認異議人98年9月24日聲請書
    所附之證明文件，證明力不足，乃依提存法施行細則第4條
    第1項之規定，於98年9月28日以98取智字第3783號函請異議
    人於文到10日內補正提存出於錯誤之相當確實證明文件，逾
    期未補正即駁回聲請，並於98年10月1日合法送達。惟異議
    人迄至98年11月24日仍未補正提存出於錯誤之相當確實證明
    。本所同日98年取智字第3783號函否准聲請取回提存物之處
    分，於法並無不合。又異議人另以本件提存係以取回備償本
    票為原因，該票據債務業已清償，提存之原因亦已消滅云云
    ，仍欠有據等語。
三、按關係人對於提存所之處分，得於處分通知書送達關係人翌
    日起10日之不變期間內，提出異議。法院認異議為無理由時
    ，應駁回之，提存法第24條第1項、第25條第1項前段分別定
    有明文。又清償提存之提存人於提存後，有下列情形之一者
    ，得聲請該管法院提存所返還提存物：一、提存出於錯誤者
    。二、提存之原因已消滅者。三、受取權人同意返還者。提
    存法第17條第1項亦規定甚明。惟提存為非訟事件，提存所
    僅得就形式上程式為審查，凡提存人主張之原因事實合於提
    存法第9條及施行細則第3條規定審查之範圍，即應准予提存
    ，而關於實體之原因事實，提存所並無權為審查認定。又所
    謂錯誤係指表意人為意思表示時，因認識不正確或欠缺認識
    ，以致內心之效果意思與外部之表示行為不一致之謂，如表
    意人於其意思形成過程中，對於其決定為特定內容意思表示
    具有重要性之事實認識不正確之動機錯誤，則非錯誤。故提
    存法第17條第1項第1款暨同法施行細則第30條第1項第3款之
    所謂提存錯誤，應係指提存人於提存當時，對於提存當事人
    或提存標的物之認識，發生錯誤，而提存所依提存人之主張
    ，就形式上觀察即知係出於錯誤者而言。
四、按異議人係以其為免給付遲延為由，將93年5月至94年2月之
    租金按月辦理清償提存，並經本院提存所以93年度存字第15
    79號提存事件提存在案，嗣異議人依提存法第17條第1項第1
    款規定聲請取回提存物，再由本院提存所以98年度取字第37
    83號取回提存物事件受理；本院提存所則以異議人未依規定
    提出相當確實之證明，核與提存法第17條第1項第1款、同法
    施行細則第30條第1項第3款規定不符，經依同法施行細則第
    4條第1項規定命其補正而未補正，而為否准異議人取回提存
    物之處分，上情經本院調閱本院93年度存字第1579號清償提
    存事件、98年度取字第3783號取回提存物事件卷宗查閱綦詳
    。經查：本件提存人之提存原因係以消滅債之關係為目的，
    乃屬清償提存。而依前述說明，提存所是否得將清償提存物
    返還提存人，悉依是否符合提存法第17條第1項所定3款原因
    為定。依異議人於辦理提存時所提出之航空器租賃合約、中
    國信託商業銀行股份有限公司起訴狀、中央信託局股份有限
    公司93年4月19日函等證明文件所載，不論就形式上或實質
    上觀察，均足以認定異議人就提存原因事實、受取人及提存
    標的物等事項，均是向本院提存所表示係不知受取權人為何
    人而為之，其向本院提存所所為之意思表示，與其所為之提
    存行為，核屬一致，並無錯誤之情形。故異議人於嗣後以受
    領條件顯然無法成就為由，而認有提存錯誤之情事，僅係提
    存原因與客觀事實不符之情形，自與所謂提存錯誤不符，於
    法自有未合，本院提存所自應予以駁回。至於異議人主張本
    件提存因附受取條件，不生清償之效力等情形，要屬實體上
    之事項，依上開說明，本院提存所自不得予以審究。又異議
    人主張其已清償票據債務而取回本票，提存原因已消滅等情
    形，亦屬實體事項，依上開說明，本院提存所亦不得予以審
    究。異議人亦無法證明受取權人同意返還。是異議人以前開
    理由聲明異議非有理由，應予駁回。
五、據上論結，本件聲明異議為無理由，依提存法第25條第1項
    ，裁定如主文。
中    華    民    國    98    年    12    月    30    日
                  民事第六庭    法  官  張瑜鳳
以上正本係照原本作成。
如對本裁定抗告，須於裁定送達後10日內向本院提出抗告狀，並
繳納抗告費新臺幣1,000 元。
中    華    民    國    98    年    12    月    30    日
                                書記官  羅元秀

司法院資訊處製作；財團法人民間司法改革基金會備份。
